【裁判字號】    96,勞上,51
【裁判日期】    970715
【裁判案由】    確認僱傭關係存在等
【裁判全文】
臺灣高等法院民事判決                  96年度勞上字第51號
上  訴  人  戊○○
            乙○○
            丁○○
            甲○○
共      同
訴訟代理人  蔡朝安律師
            蔡文玲律師
            朱瑞陽律師
上列  一人
複 代理 人  邱士芳律師
被 上訴 人  中央電影事業股份有限公司
                      設台北市○○區○○街116號8樓
法定代理人  丙○○    住台北市○○區○○街116號8樓
訴訟代理人  魏憶龍律師
            林合民律師
上列當事人間請求確認僱傭關係存在等事件，上訴人對於中華民
國96年5月11日臺灣臺北地方法院95年度勞訴字第138號第一審判
決提起上訴，經本院於97年 6月24日言詞辯論終結，判決如下：
    主      文
上訴駁回。
第二審訴訟費用由上訴人負擔。
    事實及理由
一、本件被上訴人之法定代理人原為蔡正元，嗣於民國（下同）
    96年 7月29日變更為丙○○，已據其具狀聲明承受訴訟（見
    本院卷(一)75、76頁），合先敘明。
二、上訴人聲明求為判決：(一)原判決關於駁回上訴人後開第(二)、
    (三)項之訴部分廢棄。(二)確認兩造間僱傭關係存在。(三)被上訴
    人應自解僱之日即95年3月1日起至本件事實審言詞辯論終結
    止，按月於每月1日給付上訴人戊○○新台幣（下同）4萬9,
    477元、上訴人乙○○4萬8,552元、 上訴人丁○○7萬4,145
    元、上訴人甲○○9萬0,797元，及各自應給付日之翌日起至
    清償日止，按年息5%計算之利息。(四)上開第(三)項請求，願供
    擔保請准宣告假執行。
    被上訴人聲明求為判決：(一)上訴駁回。(二)如受不利判決，願
    預供擔保請准宣告免為假執行。
三、上訴人起訴主張：上訴人戊○○、乙○○、丁○○、甲○○
    分別自70年10月13日起、77年8月1日起、73年8月1日起、70
    年 3月26日起受僱於被上訴人，上訴人戊○○任職於企畫宣
    傳部，上訴人乙○○、甲○○從事影片製作與製片相關業務
    ，上訴人丁○○負責影片、版權及合約管理，兩造間存有不
    定期勞動契約，上訴人戊○○、乙○○、丁○○、甲○○每
    月薪資依序為 4萬9,477元、4萬8,552元、7萬4,145元、9萬
    0,797元。詎被上訴人竟以轉讓為由，於95年1月27日預告於
    同年 2月28日終止契約，上訴人因而被迫離職，而被上訴人
    臨訟又主張虧損之終止事由，實則被上訴人並無虧損、轉讓
    情事，其終止契約並非合法；且被上訴人終止勞動契約，違
    反大量解僱勞工保護法第4條、第5條規定，又因上訴人接獲
    終止通知後，已委由台北市中央電影事業股份有限公司產業
    工會（下稱中影產業工會）於95年 2月27日提出勞資爭議調
    解申請，是被上訴人終止勞動契約亦違反勞資爭議處理法第
    7 條規定，應屬無效；又上訴人自始未同意終止勞動契約，
    與被上訴人間亦未有年資結算之協議，上訴人委由中影產業
    工會申請勞資爭議調解時，已表明「資方執意於95年 2月28
    日資遣員工，視為拒絕本會會員提供勞務」，故上訴人已為
    繼續提供勞務之意思表示，被上訴人拒絕受領上訴人提供勞
    務，應負受領勞務遲延之責任，上訴人仍得依民法第 487條
    前段規定，請求被上訴人自95年3月1日起依約按月給付報酬
    等情，爰求為：(一)確認兩造間僱傭關係存在。(二)被上訴人應
    自解僱之日即95年3月1日起至本件事實審言詞辯論終結止，
    按月於每月 1日依序給付上訴人戊○○4萬9,477元、上訴人
    乙○○4萬8,552元、上訴人丁○○7萬4,145元、上訴人甲○
    ○9萬0,797元，及各自應給付日之翌日起至清償日止，按年
    息5%計算利息之判決。
    被上訴人則以：伊為實收資本額 5億8,578萬5,000元之公司
    ，在94年度虧損達9億8,986萬2,500元，虧損金額將近2個資
    本額，而有勞動基準法第11條第 2款規定之虧損事由；又伊
    公司之主要股東即訴外人華夏投資股份有限公司（下稱華夏
    公司）、中央投資股份有限公司（下稱中投公司）將其對伊
    公司之持股轉讓予訴外人阿波羅投資股份有限公司（下稱阿
    波羅公司），伊之經營權亦隨之轉讓與阿波羅公司，此亦屬
    於企業併購法第4條第4款所規定之收購，而符合勞動基準法
    第11條第1款規定之轉讓事由，是伊依勞動基準法第11條第1
    款、第 2款之規定，終止兩造間之勞動契約，並無不合；又
    上訴人業已接受資遣，辦理結算年資及退職手續，領取按工
    作年資計付之資遣費，更出具同意書表明接受中影產業工會
    與中投公司於95年 1月19日所達成之協議，向中投公司領取
    按工作年資計算之慰問金，並同意不再向伊主張、爭執任何
    權利或再為任何請求，應認已有合意終止勞動契約之表示，
    是兩造間已無僱傭契約關係存在，上訴人再訴請確認兩造間
    僱傭關係存在及補發工資，有違誠信原則；況上訴人領取資
    遣費離職後，實際未對伊提供勞務給付，亦不得要求發給工
    資等語，資為抗辯。
四、經查上訴人主張上訴人戊○○、乙○○、丁○○、甲○○分
    別自70年10月13日起、77年8月1日起、73年8月1日起、70年
    3 月26日起受僱於被上訴人，兩造間存有不定期勞動契約，
    上訴人戊○○、乙○○、丁○○、甲○○每月薪資依序為 4
    萬9,477元、4萬8,552元、7萬4,145元、9萬0,797元； 又被
    上訴人於95年1月27日預告於同年2月28日終止勞動契約；上
    訴人接獲終止通知後，先委由中影產業工會於95年 2月14日
    致函被上訴人，表明並未提出或同意終止勞動契約，復委由
    中影產業工會於同年月27日向台北市政府勞工局提出勞資爭
    議調解申請，並於調解申請書內載明：「資方（指被上訴人
    ）於95年元月過年前，逕發函通知全體員工，預告將於同年
    2 月28日終止勞動契約，惟資方並未告知解僱依據，資方亦
    未有法定解僱事由，已屬違法解僱…」，經台北市政府勞工
    局於95年 3月10日召開勞資爭議調解會，惟雙方並未成立調
    解之事實，業據其提出被上訴人公司95年元月27日 (95) 中
    影經仁行字第0018號函、中影產業工會95年 2月14日中影產
    工字第 95003號函、勞資爭議調解申請書、及台北市政府勞
    工局勞資爭議調解會紀錄為證（見原審北勞調字卷7之1至13
    頁及勞訴字卷189頁），並有被上訴人公司95年3月14日(95)
    中影董管行字第003號函可稽（見原審勞訴字卷161頁），且
    為被上訴人所不爭執，固堪信為真實。茲應審究者，厥為兩
    造間之勞動契約，是否已因被上訴人之終止或經雙方合意終
    止而消滅？
五、按轉讓或虧損時，雇主固得依勞動基準法第11條第1款、第2
    款之規定，預告勞工終止勞動契約，惟雇主終止勞動契約是
    否合法，應視其為終止意思表示時所表明之事由而定。又上
    開規定所稱轉讓，如事業單位為公司組織者，係指依公司法
    規定變更組織、合併或移轉其營業、財產，以消滅原有法人
    人格另創立新法人人格而言（最高法院93年度台上字第 331
    號、84年度台上字第997號判決參照）。經查：
    (一)被上訴人於95年 1月27日終止勞動契約前之多次協商會議
      中，始終係以「股權移轉」作為終止事由，從未表明「虧
      損」事由，此觀94年12月27日會議紀錄即明（見原審勞訴
      字卷 174頁），是被上訴人係以「轉讓」為由，依勞動基
      準法第11條第 1款之規定，終止系爭勞動契約。雖被上訴
      人嗣於95年 2月17日致函台北市政府勞工局，概括表明係
      依勞動基準法第11條規定終止勞動契約（見原審勞調字卷
      14頁），惟該函並非對勞工所為之意思表示，且依其先前
      表明之事由，應認其援引勞動基準法第11條之規定，仍係
      指該項第 1款之「轉讓」事由而言。是被上訴人臨訟抗辯
      係因虧損而依勞動基準法第11條第 2款規定終止勞動契約
      云云，殊不足取。
    (二)被上訴人公司股份總數為5,857萬8,500股（見原審勞訴字
      卷第7頁），其股東之一之中投公司於95年4月27日與訴外
      人羅玉珍、莊婉均簽訂股權買賣契約書，將其得處分之股
      數共計4,836萬4,434股，全數讓渡予訴外人羅玉珍、莊婉
      均或由彼二人指定且中投公司同意之第三人，固有股權買
      賣契約書可稽（見本院卷(二)第 5頁）。惟此僅係被上訴人
      內部股權之轉讓，並無消滅原有法人人格、另立新法人人
      格之情形，揆諸前揭說明，尚難認已合於勞動基準法第11
      條第 1款所規定之轉讓事由。是被上訴人以轉讓為由，終
      止與上訴人間之系爭勞動契約，固亦難認為合法。
六、惟按當事人互相表示意思一致者，無論其為明示或默示，契
    約即為成立，民法第153條第1項定有明文。經查法無明文禁
    止勞雇雙方以資遣之方式合意終止勞動契約，雇主初雖基於
    其一方終止權之發動，片面表示終止勞動契約資遣勞方，但
    嗣後倘經雙方溝通、協調結果，達成共識，就該終止勞動契
    約之方式，意思表示趨於一致，即難謂非合意終止勞動契約
    （最高法院95年度台上字第889號判決參照）。經查：
    (一)上訴人自認彼等均為中影產業工會會員，並授權中影產業
      工會處理系爭勞資爭議（見原審勞訴字卷189頁）。
    (二)中影產業工會自94年12月間起，迄至95年 1月19日止，與
      中投公司進行多次會議，中投公司於95年 1月19日提出確
      定版之被上訴人公司員工年資結算辦法（下稱年資結算辦
      法），並與中影產業工會達成下列結論：「一上開95年 1
      月19日確定版，因尚有部分內容未獲授權，中影工會代表
      將向工會員工說明，取得全體員工支持，中央投資亦將報
      請上級核准。二中影工會代表詢問結算金發放時間，中央
      投資答覆如下：1.勞基法部分：依中央投資與新股東間之
      合約及相關法令辦理。2.優惠部分：本次會議開始前，中
      央投資所提優惠部分，暫定95年 3月底前發放，但最後協
      商中央投資新增部分，俟報奉核定後，於95年12月31日前
      發給。…」，有94年12月27日、 95年1月3日、95年1月12
      日、95年 1月19日會議紀錄可稽（見原審勞訴字卷 174至
      178頁）。嗣中影產業工會於95年1月23日致函中投公司表
      示：「本會與貴公司於95年元月19日勞資協商年資結算辦
      法（95.1.19確定版）及會議結論， 業於當日轉知與會會
      員無異議認知，敬請核撥本公司員工慰問金1,047萬0,972
      元…」，亦有中影產業工會95年元月23日中影產工字第95
      001號函足按（見原審勞訴字卷173頁），足見上訴人已經
      由中影產業工會代理，表示同意領取中投公司依年資結算
      辦法規定所發給之慰問金。
    (三)雖被上訴人於95年1月27日預告於同年2月28日終止勞動契
      約後，中影產業工會旋即於同年2月27日提出勞資爭議調
      解申請，仍於申請書內載明：「中影公司…係屬單方片面
      終止勞動契約，勞資雙方並未合意終止勞動契約」、「因
      資遣日期已屆，本會會員應資方要求之離職交接、文件填
      寫等行為均屬非自願性，若資方執意於95年 2月28日資遣
      員工，應視為拒絕本會會員提供勞務…」（見原審北勞調
      字卷12頁）。惟上訴人乙○○、丁○○、甲○○已於95年
      2 月27日出具收據，依序領取被上訴人發給計至94年12月
      31日止之資遣費84萬5,614元、158萬7,939元、 225萬4,7
      92元，而上訴人戊○○亦於同年3月3日出具收據，領取被
      上訴人發給計至94年12月31日止之資遣費110萬0,863元，
      嗣被上訴人另又補發自95年1月1日起至同年 2月28日止之
      資遣費（見原審勞訴字卷42、44、46、48、75頁）；且上
      訴人乙○○、丁○○、甲○○於同年 3月24日，另又依序
      領取中投公司發給之慰問金39萬2,462元、 104萬4,209元
      、146萬7,885元，而上訴人戊○○亦於同年 3月27日，另
      又領取中投公司發給之慰問金75萬4,525元， 並均有出具
      同意書表明：「本人…係中影公司現職員工，茲同意依中
      影產業工會與中投公司於95年元月19日達成之協議規定，
      確認協議之慰問金金額為…元無誤。本人同意領取上開金
      額後，除依法得主張之權利外，不再向中投公司及其所屬
      關係企業、中國國民黨及其他相關單位、華夏公司及其所
      屬關係企業、中影公司或進駐中影公司之新經營者主張、
      爭執任何權利或再為任何請求…」（見原審勞訴字卷49至
      52頁）；即上訴人亦自認上開資遣費係依勞動基準法規定
      計付，慰問金則係「比照」年資結算辦法有關加發基數計
      算發給（見本院卷(一)145、146頁）；復經徵諸資遣費之發
      給，必以勞動契約終止為前提，而年資結算辦法亦係針對
      員工退休、退職情形，制定退休金、退職金之優惠給與標
      準（見原審勞訴字卷 143頁）等情節，顯見上訴人經多次
      溝通、協調後，至此已與被上訴人合意於95年 2月28日終
      止勞動契約。雖中影產業工會曾於95年 3月20日致函台北
      市政府勞工局表示：「本會從未同意終止契約乙事」、「
      中影公司係違法解僱」（見原審勞訴字卷157、158頁），
      惟此係發生在上訴人出具上開同意書以前之事，且已違背
      上訴人上開明示之意思，尚難據為有利於上訴人之認定。
      又中影產業工會常務理事高瑞青於另案原審96年度勞簡上
      字第26號事件中到場雖證述被上訴人所屬員工非自願離職
      云云（見本院卷(一)108頁）， 惟既與上開事證不符，亦難
      據為有利於上訴人之認定。
    (四)雖上訴人另主張被上訴人未參與年資結算辦法之制訂，亦
      未就年資結算辦法之內容與上訴人達成合意，年資結算辦
      法僅係作為年資結算之基礎，而與退休、退職或合意終止
      勞動契約無涉云云。惟查，該年資結算辦法係依中投公司
      與中影產業工會於95年 1月19日之協商所制訂，而被上訴
      人自認中投公司係代表伊與中影產業工會協商（見本院卷
      (一)98頁背面），且上訴人亦自認有授權中影產業工會處理
      系爭爭議，已如前述，顯見該年資結算辦法係經由兩造協
      商所制訂。茲上訴人既已依該辦法所定優惠制度，向中投
      公司領取退休金或退職金之「慰問金」，並已另依勞動基
      準法之規定，向被上訴人領得資遣費，卻主張僅係結清年
      資，未與被上訴人合意終止勞動契約云云，自非可取。
    (五)雖上訴人又主張伊等係在不得已情況下，出具上開同意書
      予中投公司，既非出具予被上訴人，並已保留依法得主張
      之權利，被上訴人即不得據以免責云云。惟查，中投公司
      為被上訴人之大股東，並係代表被上訴人與上訴人協商退
      休、退職事宜，已如前述。茲上訴人既已領取依勞動基準
      法計算之資遣費，及依年資結算辦法計算優惠退休金或退
      職金之「慰問金」，並出具同意書表明：「不再向被上訴
      人主張、爭執任何權利或再為任何請求」，則上訴人就已
      解決之終止勞動契約爭議，自已不得再為相反之主張。至
      該同意書所保留「依法得主張之權利」，應係指除已解決
      爭議外之其他權利而言，非謂上訴人尚得違背先前合意，
      再行主張兩造間之勞動契約關係仍存在。又上訴人係在領
      取上開慰問金之條件下，同意終止勞動契約，並因而出具
      上開同意書，自無民法第247條之1所列各款情事，亦無顯
      失公平之可言，是上訴人主張該同意書依上開條文規定應
      屬無效云云，亦不足取。
    (六)依上所述，被上訴人最初片面終止勞動契約固非合法，惟
      其發動終止權後，上訴人經由溝通、協調後，業已領取以
      終止勞動契約為前提之慰問金及資遣費，即係與被上訴人
      合意於95年 2月28日終止勞動契約，是自95年3月1日起，
      兩造間已無勞動契約或僱傭契約存在，上訴人亦無請求被
      上訴人給付報酬之權利。
七、綜上所述，上訴人本於僱傭契約關係及民法第 487條前段之
    規定，請求：(一)確認兩造間僱傭關係存在；(二)被上訴人應自
    解僱之日即95年3月1日起至本件事實審言詞辯論終結止，按
    月於每月 1日依序給付上訴人戊○○4萬9,477元、上訴人乙
    ○○4萬8,552元、上訴人丁○○7萬4,145元、上訴人甲○○
    9萬0,797元，及各自應給付日之翌日起至清償日止，按年息
    5%計算之利息部分，均屬不應准許。從而原審就上開部分所
    為上訴人敗訴之判決，並無不合。上訴論旨指摘原判決此部
    分不當，求予廢棄改判，為無理由，應予駁回。
八、至兩造其餘之攻擊或防禦方法及未經援用之證據，經本院斟
    酌後，認為均不足以影響本判決之結果，自無逐一詳予論駁
    之必要，併此敘明。
九、據上論結，本件上訴為無理由，依民事訴訟法第449條第1項
    項、第78條、第85條第1項前段，判決如主文。
中    華    民    國    97    年    7     月    15    日
                  勞工法庭
                      審判長法  官  林鄉誠
                            法  官  許紋華
                            法  官  梁玉芬
正本係照原本作成。
如不服本判決，應於收受送達後20日內向本院提出上訴書狀，其
未表明上訴理由者，應於提出上訴後20日內向本院補提理由書狀
（均須按他造當事人之人數附繕本）上訴時應提出委任律師或具
有律師資格之人之委任狀；委任有律師資格者，另應附具律師資
格證書及釋明委任人與受任人有民事訴訟法第466條之1第1項但
書或第2項（詳附註）所定關係之釋明文書影本。
中    華    民    國    97    年    7     月    15    日
                            書記官  常淑慧
附註：
民事訴訟法第466條之1（第1項、第2項）：
對於第二審判決上訴，上訴人應委任律師為訴訟代理人。但上訴
人或其他法定代理人具有律師資格者，不在此限。
上訴人之配偶、三親等內之血親、二親等內之姻親，或上訴人為
法人、中央或地方機關時，其所屬專任人員具有律師資格並經法
院認為適當者，亦得為第三審訴訟代理人。


司法院資訊處製作；財團法人民間司法改革基金會備份。
